【裁判字號】    89,自,816
【裁判日期】    900626
【裁判案由】    傷害
【裁判全文】
臺灣臺中地方法院刑事判決                          八十九年度自字第八一六號
    自  訴  人  乙○○
    被      告  甲○○
    選任辯護人  劉佳田
右列被告因傷害案件，經自訴人提起自訴，本院判決如左：
    主  文
李裕隆無罪。
    理  由
一、自訴意旨略以：自訴人乙○○於民國八十九年六月十九日，因左上顎第二小臼齒
    （牙醫學上編號二十五號）及第一大臼齒（牙醫學上編號二十六號）敏感症，至
    被告李裕隆開設之「陸白牙醫診所」就診，經初診上止痛藥後，預約同年六月二
    十二日複診。詎料，被告於複診時未對自訴人說明治療方針，亦未徵詢自訴人意
    見，擅將自訴人上述二十五、二十六牙齒及左上顎第一小臼齒（牙醫學上編號二
    十四號）在牙冠上鑽孔，在麻醉後將牙髓腔內之血管及神經抽取（即俗稱取神經
    ）。按實施手術與麻醉，除有緊急狀況外，應得病患之同意，又診治疾病時，應
    向病患告知病情、治療方針及預後情形，分別為醫療法第四十六條、第五十八條
    所明定。又醫療行為必須符合治療之目的，且為對病患傷害最少方式為之，被告
    上揭行為，違反醫療原則與醫療法規，應構成刑法第二百七十七條第一項之傷害
    罪云云。
二、按犯罪事實應依證據認定之，無證據不得推定其犯罪事實。又不能證明被告犯罪
    者，應諭知無罪之判決。上開規定於自訴程序準用之。刑事訴訟法第一百五十四
    條、第三百零一條第一項、第三百四十三條，分別定有明文。次按行為人對於構
    成犯罪之事實，明知並有意使其發生者，為故意。刑法第十三條第一項，亦有明
    文。又刑法所定之傷害罪，以有傷害人之意思，並發生傷害之結果者，始能成立
    ，所謂傷害之結果，係指人之生理機能或精神狀態，因而有所障礙，或於外形有
    所變異破壞之情形而言。
三、本件自訴人認被告涉有傷害罪嫌，無非以被告未告知自訴人且無必要，抽取自訴
    人編號第二十四、二十五、二十六號牙齒之神經及血管，且編號第二十四號牙齒
    並無任何病變，被告顯具傷害自訴人身體健康之故意等情為其論據。訊據被告李
    裕隆，堅決否認上開犯行，辯稱：其完全依照醫學上之判斷對被告實施醫療行為
    ，並非故意傷害自訴人之身體健康等語。
四、本院查：
  (一)被告係設於台中市○○路○段九七之二一號「陸白牙醫診所」之負責醫師，自訴
    人曾因牙齒不適至被告開設之上開診所看診等情，有牙醫師證書、醫療機構開業
    執照、陸白牙醫診所門診記錄表各一紙在卷可憑。然此僅足證明被告係合格之牙
    醫師，自訴人曾至被告開設之診所看診，自訴人與被告間有民事醫療契約之事實
    ，尚難遽認被告係基於傷害之故意而為醫療行為。
  (二)自訴人於八十九年六月十三日曾至「旭君牙醫診所」看診，此經證人丙○○○○
    於本院審理時結證屬實，復有診斷證明書一紙附卷可按，其證稱：「（自訴人有
    無到你診所看診？）有。在八十九年六月十三日到我診所補牙，補第二五、二六
    號牙，自訴人是到我哪裡作填補，自訴人有說之前有到其他診所診療，我看診時
    自訴人的填補部分已有脫落，所以我再幫他填補。」、「（為何要做這種診療？
    ）因為他說會酸痛，而且自訴人填補部分已有脫落，原因有可能蛀牙，或牙齦萎
    縮，因為我不是最初作診療的人，所以我有跟他說我們今天不要鑽蝕，而用（邦
    尼），實際上我沒有做到真正診療，我只是做一些避免刺激的措施，自訴人的牙
    是否需要作根管治療，很難認定，六月份，自訴人來找我，我只是幫他作填補工
    作，如果自訴人有再來，才考慮作其他的措施，蛀牙到有自發性疼痛時，或Ｘ光
    檢驗有侵害到牙髓時，就要抽神經。」（本院八十九年十一月十四日審判筆錄）
    。再者，本院函請私立中山醫學院附設孫中山紀念醫院就被告所為醫療行為，是
    否有違醫學原理一節鑑定，該醫院以Ａ卡（丙○○○○所為診療）所述之診斷為
    左上顎第二小臼齒，第一大臼齒之齒頸磨耗，其治療為復形方式之修補。而Ｂ卡
    （被告所為診療）所記錄之內容為牙周炎及牙齦炎，其治療方式為全口洗牙。兩
    者之內容不同。此有該醫院九十年四月二十七日中山醫九十川智法第九０三四七
    號函附卷可憑。
  (三)由此而論，曾經為自訴人診療之牙醫師對於是否實施根管治療一節，認為「很難
    認定」，而由被告病歷上之記載亦無任何違法醫學原理之處，且自訴人編號二
    十五、二十六號牙齒既曾因不適至其他診所就診，則被告就自訴人編號第二十四
    、二十五、二十六號牙齒實施「根管治療」，是否違反醫學上之判斷，實難僅憑
    自訴人之指訴而為認定。縱認被告對自訴人二十四、二十五、二十六號牙齒實施
    根管治療係違反醫學上之判斷且屬不必要，然此亦與被告係基於傷害自訴人身體
  健康之故意而為之傷害犯行有間，換言之，民主國家刑罰權之實施，有其最後手
    段性，而本件自訴人牙齒產生之不適，於醫學上應採取何種醫療行為，得請領多
    寡之健保費用，均屬自訴人與被告間及被告與健保局間契約約定之範疇，縱使被
    告違反醫療契約之約定，而構成民事上之瑕疵給付，並應負債務不履行之損害賠
    償責任，且有違醫病間應有之倫理準則，然亦不得以被告是否違反上開醫療原則
    及醫療法規，而論斷其應否構成刑法第二百七十七條第一項之傷害罪責。此外，
    復查無其他積極證據足資證明被告有何詐欺犯行，本件係屬不能證明被告犯罪，
    應為無罪之諭知。
據上論斷，應依刑事訴訟法第三百四十三條、第三百零一條第一項，判決如主文。
中      華      民      國      九十        年      六    月    二十六  日
                                      法  官  林  三  元
右正本證明與原本無異。
如不服本判決，應於送達後十日內向本院提出上訴狀 （須附繕本） ，上訴於台灣高
等法院台中分院。
                                      書記官
中      華      民      國      九十        年      六    月    二十六  日


司法院資訊處製作；財團法人民間司法改革基金會備份。
